臺灣臺北地方法院民事判決  
110年度重訴字第739號
111年9月19日辯論終結
原      告  林高明美
法定代理人  林雅娟  

訴訟代理人  古乾樹律師
被      告  周為春  
訴訟代理人  張建鳴律師
被      告  洪淑秋  

            潘玉英  



上列當事人間請求損害賠償事件，本院判決如下：
    主      文
一、原告之訴駁回。
二、訴訟費用由原告負擔。
    事實及理由
壹、程序部分
一、按訴狀送達後，原告不得將原訴變更或追加他訴。但不甚礙
    被告之防禦及訴訟之終結情形者，不在此限，民事訴訟法第
    255條第1項第7款規定甚明。原告起訴時僅以洪淑秋、周為
    春為被告，請求確認原告就附表編號1、2所示土地（下分別
    稱A地、B地）有優先購買權存在，及塗銷被告周為春就A、B
    地所為之所有權移轉登記，回復登記為被告洪淑秋所有（見
    本院卷㈠第11至12頁），嗣潘玉英因拍賣取得A、B地所有權
    ，原告遂追加潘玉英為被告，追加聲明請求被告潘玉英塗銷
    A、B地之所有權移轉登記，回復登記為周為春所有，並命洪
    淑秋應就A、B地以出售予周為春之相同條件，即總價新臺幣
    （下同）23,088,042元與原告訂立買賣契約，並於原告給付
    該金額後，將A、B地移轉登記為原告所有（見本院卷㈠第332
    頁），經核原告於本院第一次言詞辯論期日前即為前開訴之
    追加，顯無礙被告之防禦及訴訟之終結，依上開規定，自應
    准許。
二、被告洪淑秋、潘玉英經合法通知，未於言詞辯論期日到場，
    核無民事訴訟法第386條所列各款事由，爰依原告之聲請，
    由其一造辯論而為判決。
貳、實體部分　　
一、原告起訴主張：原告就A、B地分割、重測前之石路段78之1
    地號土地，與前地主具有不定期限之租賃關係，於該土地分
    割後，租賃範圍自及於承租之A、B地全部，不限於原告所有
    未辦保存登記之臺北市○○區○○路000巷0號建物（下稱系爭建
    物）坐落之基地範圍；即使認為原告承租範圍僅為A、B地之
    一部分，原告就非承租範圍之土地，仍有具物權效力之民法
    第426條之2、土地法第104條優先承買權，洪淑秋就A、B地
    應以出售予周為春之相同條件與原告訂立買賣契約，並於原
    告給付價金後，將A、B地移轉登記為原告所有。是A、B地部
    分共有人因買賣移轉所有權予洪淑秋，洪淑秋再因買賣移轉
    所有權予周為春，潘玉英則因拍賣取得A、B地所有權，均未
    曾通知原告行使優先承買權，該等移轉A、B地所有權之行為
    ，對原告為無效，爰依民法第426條之2、土地法第104條規
    定、被告間買賣契約，訴請確認原告就A、B地有優先購買權
    存在，暨以洪淑秋出售予周為春之相同條件與原告訂立買賣
    契約及移轉所有權，並請求塗銷被告間之所有權移轉登記，
    並聲明：㈠、確認原告就A、B地有優先購買權存在；㈡、潘玉
    英就A、B地於民國110年11月18日以拍賣為登記原因所為之
    所有權移轉登記應予塗銷，並回復登記為周為春所有；㈢、
    周為春就A、B地於96年12月27日以買賣為登記原因所為之所
    有權移轉登記應予塗銷，並回復登記為洪淑秋所有；㈣、洪
    淑秋應就A、B地以出售予周為春之相同條件，即總價23,088
    ,042元與原告訂立買賣契約，並於原告給付23,088,042元後
    ，將A、B地移轉登記為原告所有。
二、被告部分：
㈠、被告周為春則以：潘玉英已對原告另訴請求確認優先承買權
    不存在，原告提起本件訴訟顯違反一事不再理原則。又原告
    已受監護宣告，原告起訴迄今未依民法第1101條第2項規定
    ，提出法院許可之證明，其訴要非合法。另原告取得A、B地
    分割前之臺北市○○區○○段0○段000地號土地（下稱356地號土
    地）換算為102.68平方公尺之持分後，即未再繳納租金，依
    土地共有人間之默示分管協議，原告已喪失承租人身分，與
    共有人間終止租賃關係。況原告就非其承租範圍之土地（即
    租金收據所載15.2坪以外之土地），無優先承買權；即使原
    告確有優先承買權，原告未於本院109年度司執字第26854號
    強制執行程序中行使優先承買權，迄今始就96年間之買賣行
    使優先承買權，顯然違反誠信原則，故原告之訴為無理由，
    應予駁回等語資為抗辯，並聲明：原告之訴駁回。
㈡、其餘被告未於言詞辯論期日到場，亦未提出書狀為何聲明或
    陳述。
三、兩造不爭執事實（見本院卷㈡第59至61頁）：
㈠、原告經本院家事庭以106年度監宣字第325號裁定宣告為受監
    護宣告之人，並選定林雅娟為其監護人（見本院卷㈠第49至5
    1頁）。
㈡、原告所有未辦保存登記之系爭建物，坐落在B地。
㈢、356地號土地先後分割為356、35 6之1、356之2、356之3地號
    土地，之後356之2地號土地復分割出B地（見本院卷㈠第315
    至319頁）。
㈣、A、B地原為訴外人呂雪美與他人共有，後於96年3月9日移轉
    登記予洪淑秋，再於96年12月27日移轉登記予周為春，於本
    件訴訟繫屬中，復因潘玉英與周為春間給付票款強制執行事
    件，由潘玉英於110年11月18日拍賣取得A、B地所有權，原
    告於強制執行程序中，則未行使優先購買權（見本院卷㈠第2
    81至284、351至353頁）。
㈤、呂雪美前對原告提起請求返還不當得利事件，請求原告拆屋
    還地及給付相當於租金之不當得利（下稱A案），經周為春
    承當訴訟而為該案原告，本院並以96年度重訴字第80號民事
    判決認定原告占有B地有法律上之原因，駁回周為春之請求
    ；復經臺灣高等法院以99年度重上字第17號民事判決認定原
    告屬有權占有，且原告未受優先承買通知，周為春不得對抗
    原告，因而駁回周為春之上訴，再經最高法院以101年度台
    上字第1763號判決駁回上訴（見本院卷㈠第55至71、159至20
    9頁）。
㈥、另周為春對原告提起請求返還土地等事件（下稱B案），先位
    請求拆除系爭建物返還B地，備位請求調整B地租金、拆除擴
    張無權占有範圍返還B地、給付相當於租金之不當得利，經
    本院以104年度重訴字第409號民事判決准予調整租金，並駁
    回周為春其餘之訴；復經臺灣高等法院以105年度重上字第1
    41號民事判決認定原告占有租賃範圍之B地，屬有權占有，
    非租賃範圍部分則係無權占有，廢棄原判決關於駁回周為春
    請求拆除非租賃範圍返還B地及就此請求給付不當得利部分
    ；再經最高法院109年度台上字第722號民事判決以原判決以
    A案測量結果作為原告承租範圍，不無可議，且原判決未審
    究B地原所有權人出售B地予周為春，有無依法通知原告行使
    優先購買權，故廢棄原判決，發回臺灣高等法院以109 年度
    重上更一字第162號事件審理中（見本院卷㈠第211 至251頁
    ）。
㈦、潘玉英對原告提起確認優先承買權不存在等訴訟，現由本院
    以110年度訴字第6083號事件審理中。
四、本件爭點：
㈠、A案對本件有無爭點效？
㈡、原告對A、B地有無物權效力之優先承買權？
㈢、原告對潘玉英有無確認利益？
㈣、原告得否請求洪淑秋以同一條件與原告訂立買賣契約及移轉
    所有權，並請求塗銷被告間之所有權移轉登記？
五、本院之判斷：
㈠、A案對本件無爭點效：
　1.按學說上所謂之爭點效，係指法院於確定判決理由中，就訴
    訟標的以外當事人所主張之重要爭點，本於當事人辯論之結
    果已為判斷時，除有顯然違背法令，或當事人已提出新訴訟
    資料足以推翻原判斷之情形外，於同一當事人就與該重要爭
    點有關所提起之他訴訟，不得再為相反之主張，法院亦不得
    作相反之判斷，以符民事訴訟法上之誠信原則而言。是爭點
    效之適用，必須前後兩訴訟當事人同一，且前案就重要爭點
    之判斷非顯然違背法令，及當事人未提出新訴訟資料足以推
    翻原判斷等情形始足當之（參見最高法院99年度台上字第78
    1號裁定）。
　2.A案之當事人為周為春與原告，本件之當事人除周為春與原
    告外，尚包含洪淑秋、潘玉英，堪認前後二案之當事人非完
    全同一；而關於原告有無優先承買權部分，A案固認定原告
    未受優先承買之通知，周為春不得對抗原告，惟原告與周為
    春於A案未以「原告就A、B地有無民法第426條之2、土地法
    第104條之優先承買權」作為爭點，而係逕予論述原告有無
    受優先承買之通知，且周為春於本件提出356地號土地之土
    地登記簿、原告B案書狀、原告B案108年1月8日民事上訴理
    由狀之新證據資料（見本院卷㈠第311至313、321至325頁）
    ，揆諸上開說明，難認優先承買權已成為A案之重要爭點，
    並經當事人辯論而為判斷，則A案有關優先承買權之判決理
    由，對於本件自無爭點效之適用。至於B案則經最高法院廢
    棄發回，迄今尚未確定，當亦無爭點效適用。
㈡、原告對A、B地無物權效力之優先承買權：
　1.按租用基地建築房屋，出租人出賣基地時，承租人有依同樣
    條件優先承買之權；出賣人未以書面通知優先承買權人而為
    所有權之移轉登記者，不得對抗優先承買權人，民法第426
    條之2第1項前段、第3項定有明文。次按，基地出賣時，地
    上權人、典權人或承租人有依同樣條件優先購買之權；出賣
    人未通知優先購買權人而與第三人訂立買賣契約者，其契約
    不得對抗優先購買權人，土地法第104條第1項前段、第2項
    後段亦有明文。另按，共有人出賣其應有部分時，他共有人
    得以同一價格共同或單獨優先承購，土地法第34條之1第4項
    規定甚明。
　2.參諸上開民法第426條之2第3項、土地法第104條第2項所定
    「不得對抗優先承買權人」之文字，可知該等優先購買權具
    有物權之效力（參最高法院89年度台上字第108號判決、99
    年度台上1699號判決），與土地法第34條之1第4項之優先承
    購權，僅具債權效力不同，倘共有人違反法律規定，將應有
    部分賣與他人，他人已依法取得所有權時，他共有人不得主
    張該買賣為無效，而塗銷其依法所為之登記（參最高法院65
    年度台上字第853號判決、最高法院109年度台上大字第2169
    號裁定三之㈡）。
　3.查，原告先後於66年10月4日、68年7月17日、68年8月22日
    ，取得臺北市○○區○○段0○段000地號土地應有部分672,000分
    之30,548、168,000分之5,072、168,000分之3,044，合計共
    168,000分之15,753（計算式：30,548/672,000＋5,072/168,
    000＋3,044/168,000＝15,753/168,000）；嗣356地號土地於6
    9年5月10日分割增加356之1地號土地，復於70年5月6日分割
    增加356之2、356之3地號土地，356之2地號土地再於87年8
    月26日分割增加356之4地號土地；356地號土地則之舊地號
    則係石路段78之1地號等情，有土地登記簿、上開土地登記
    謄本、臺北市政府地政局新舊地建號查詢在卷可稽（見本院
    卷㈠第311至319、頁），足見原告於68年間即已取得系爭建
    物坐落土地之應有部分甚明。
　4.佐以原告於B案自承系爭建物於59年向黃阿路、61年向楊奇
    生購入地上權含洪傳福未分割之土地，以及66年向洪傳銘及
    洪傳聰、68年向洪禮錠購入土地，結束租賃關係及完成房地
    合一之整合等語（見本院卷㈠第321頁），與土地登記簿所載
    356地號土地所有權異動情形相符（見本院卷㈠第312至313頁
    ）；原告法定代理人於B案上訴三審書狀並明確載明土地及
    地上物已由原告於58年至68年間買斷（見本院卷㈠第323頁）
    ，可徵原告確已取得系爭建物坐落土地之應有部分無疑。
　5.又A、B地於87年10月1日以原告為抵押債務人及設定義務人
    ，為原告法定代理人林雅娟設定權利範圍168,000分之15,75
    3之抵押權，且A、B地之面積分別為5平方公尺、206平方公
    尺，有A、B地之土地登記謄本為憑（見本院卷㈠第281、283
    頁），顯見原告於87年以前即係A、B地之共有人，且持有A
    、B地之面積合計為19.7平方公尺（計算式：【5＋206】×15,
    753/168,000＝19.7），已超過原告所提石路段78之1地號土
    地租金收據上所載數量15.2面積（見本院卷㈡第109至127頁
    ）。何況原告僅繳納租金至65年下期（見本院卷㈡第127頁）
    ，原告亦不爭執未繳納66年以後租金，僅爭執係因地主未前
    往收取租金（見本院卷㈡第290至291頁），再對照前開土地
    登記異動紀錄，足證原告於68年間已由A、B地之承租人更易
    為A、B地之共有人，至為明確。
　6.原告既非A、B地之承租人，而係A、B地之共有人，自僅適用
    具有債權效力之土地法第34條之1第4項規定，無民法第426
    條之2第3項、土地法第104條第2項優先承買權規定之適用。
    是以，洪淑秋既已將A、B地出售予周為春，再由潘玉英拍賣
    取得A、B地之所有權，無論洪淑秋有無踐行對原告之通知義
    務，因原告所行使之土地法第34條之1第4項優先承買權僅具
    債權性質，原告自不得主張被告間之買賣為無效，而塗銷渠
    等依法所為之登記。
　7.基上，原告依民法第426條之2、土地法第104條規定，對洪
    淑秋、周為春訴請確認其就A、B地對洪淑秋有優先承買權存
    在，並請求塗銷潘玉英、周為春所為之所有權移轉登記，分
    別回復登記為周為春、洪淑秋所有，洵屬無據。
㈢、原告對潘玉英無確認利益：
　1.末按，確認法律關係之訴，非原告有即受確認判決之法律上
    利益者，不得提起之，民事訴訟法第247條第1項前段規定甚
    明。再按，所謂即受確認判決之法律上利益，係指法律關係
    之存否不明確，原告主觀上認其在法律上之地位有不安之狀
    態存在，且此種不安之狀態，能以確認判決將之除去者而言
    ，若縱經法院判決確認，亦不能除去其不安之狀態者，即難
    認有受確認判決之法律上利益（最高法院52年度台上字第12
    40號判決參照）。
　2.原告為A、B地之共有人，僅得行使具債權性質之土地法第34
    條之1第4項之優先承買權，業經本院認定如前，而A、B地既
    已先後移轉所有權予周為春、潘玉英，為兩造所不爭執，則
    依首開說明，原告不得主張買賣為無效，亦不得塗銷潘玉英
    之所有權移轉登記。故原告對潘玉英訴請確認其就A、B地對
    洪淑秋有優先購買權存在，無從除去其在法律上地位之不安
    狀態，揆諸上開說明，難認原告有確認利益，原告對潘玉英
    訴請確認其就A、B地有優先購買權存在，即無理由。
　3.況潘玉英前向本院提起110年度訴字第6083號確認優先承買
    權不存在事件，先位聲明第2項請求確認本件之原告對於B地
    如該民事起訴狀附圖1所示98平方公尺部分無優先承買權存
    在（見本院臺北簡易庭110年度北司補字第1598號卷第5頁）
    ，與本件原告對潘玉英訴請確認A、B地全部均有優先承買權
    存在顯有部分重疊，就重疊之B地98平方公尺部分，當事人
    相同、訴訟標的相反而可以代用，違反民事訴訟法第253條
    一事不再理原則，依同法第249條第1項第7款規定，亦應裁
    定駁回。
　4.基上，本件對潘玉英所提確認之訴，既同時有應以判決駁回
    及裁定駁回之事由存在，且無從切割不同之訴訟標的分別為
    判決及裁定，考量判決之救濟期間較裁定為長，且較為慎重
    ，爰以對雙方較為有利之判決形式為之。
㈣、原告不得請求洪淑秋以同一條件與原告訂立買賣契約及移轉
    所有權，並請求塗銷被告間之所有權移轉登記：
　　按「監護人為下列行為，非經法院許可，不生效力：一、代
    理受監護人購置或處分不動產」，民法第1101條第2項第1款
    定有明文。查，原告經本院家事庭以106年度監宣字第325號
    裁定宣告為受監護宣告之人，並選定林雅娟為其監護人，為
    兩造所不爭執（見不爭執事實三之㈠），原告復不爭執尚未
    取得法院許可購置及移轉A、B地所有權（見本院卷㈡第338頁
    ），則原告請求洪淑秋以同一條件與原告訂立買賣契約及移
    轉所有權，依上開規定，自不應准許。
六、結論：
　　原告為A、B地之共有人，而非承租人，自無民法第426條之2
    第3項、土地法第104條第2項優先承買權規定之適用。原告
    不得主張被告間之買賣為無效，請求塗銷渠等依法所為之登
    記，原告對潘玉英亦無確認利益；另原告監護人未經法院許
    可，不得代理原告簽立買賣契約及移轉所有權。從而，原告
    訴請確認其就A、B地有優先購買權存在；潘玉英、周為春應
    塗銷A、B地所有權移轉登記，分別回復登記為周為春、洪淑
    秋所有；洪淑英應就出售予周為春之相同條件與原告訂立買
    賣契約及移轉所有權，均無理由，應予駁回。
七、本件事證已臻明確，兩造其餘攻擊、防禦方法及所提證據暨
    本院於111年2月21日所整理之其餘爭點，經核均與判決結果
    不生影響，爰不一一論列，併此敘明。
八、訴訟費用負擔之依據：民事訴訟法第78條。
中　　華　　民　　國　　111 　年　　9 　　月　　30　　日
                  民事第八庭    法　官　吳佳樺
以上正本係照原本作成。
如對本判決上訴，須於判決送達後20日內向本院提出上訴狀。如
委任律師提起上訴者，應一併繳納上訴審裁判費。
中　　華　　民　　國　　111 　年　　9 　　月　　30　　日
                                書記官  黃湘茹
附表：
編號 不動產名稱 權利範圍 1 臺北市○○區○○段0○段000○0地號土地（面積共5平方公尺，下稱A地） 全部 2 臺北市○○區○○段0○段000○0地號土地（面積共206平方公尺，下稱B地） 全部